臺灣彰化地方法院民事判決　95年度重訴字第120號
原　　　告　丁○○
訴訟代理人　陳益軒律師
複 代理 人　黃柏霖律師
被　　　告　戊○○
　　　　　　乙○○
共　　　同
訴訟代理人　張奕群律師
複 代理 人　甲○○
被　　　告　丙○○
上列當事人間請求分割共有物事件，本院於民國96年8月16日言
詞辯論終結，茲判決如下：
    主  文
兩造共有坐落彰化縣社頭鄉○○段新厝子小段第15地號、面積59
67平方公尺；同段第16地號、面積417平方公尺二筆土地應予合
併分割，如附圖所示編號A部分面積384平方公尺分歸被告乙○○
取得；編號B部分面積2808平方公尺分歸被告丙○○取得；編號C
部分面積2808平方公尺土地分歸原告取得；編號D部分面積384平
方公尺分歸被告戊○○取得。
訴訟費用由原告、被告丙○○各負擔百分之四十四；由被告乙○○、戊○○各負擔百分之六。
    事實及理由
一、原告起訴主張：
　　坐落彰化縣社頭鄉○○段新厝子小段第15、16地號，面積分
    別為5967、417平方公尺土地（下稱系爭土地）為兩造所共
    有，應有部分之比例如附表一、二所示。兩造就系爭土地並
    無因物之使用目的不能分割之情事，亦未有不分割之協議，
    而且就分割方法不能達成協議，爰依民法第823條第1項、第
    824條第2項規定，請求合併分割系爭土地等語，並聲明：請
    依附圖一所示方案分割。
二、被告戊○○、乙○○陳稱：同意合併分割，惟不同意原告之
    分割方案，應依附圖二所示方案分割，此較符合民國78年3
    月26日分割契約書之精神。
三、被告丙○○陳稱：同意合併分割，並同意原告之分割方案。
四、經查，原告、被告戊○○及被告乙○○之被繼承人劉潤下、
    被告丙○○之被繼承人劉潤葛雖於78年3月26日定有分割契
    約書，惟上開分割契約書之分割方法，係將系爭土地合併分
    割為12筆土地，縱將共有人所分得相毗鄰之土地合併以1筆
    計算，分割後之宗數仍達5筆，顯然違反農業發展條例第16
    條：「…共有耕地，辦理分割為單獨所有者，應先取得共有
    人之協議或法院確定判決，其分割後之宗數，不得超過共有
    人人數。」之規定，而無效。是以被告戊○○、乙○○辯稱
    應以78年3月26日分割契約書之精神分割云云，自非可採。
五、原告主張系爭土地為兩造所共有，各共有人之應有部分比例
    如附表一、二所示，系爭土地無不能分割之情形，各共有人
    間也沒有不分割之特約，而且就分割方法不能達成協議等情
    ，有其提出之地籍圖謄本及土地登記謄本等件為證，且為被
    告所不爭執，應認為真正。從而，原告依民法第823條第1項
    、第824條第2項規定，訴請分割系爭土地，於法有據，應予
    准許。
六、查系爭第15、16地號2筆土地，為同一地段、地界相連、使
    用分區及使用性質均相同，且被告均同意合併分割，則原告
    主張系爭土地予以合併分割，符合地籍測量實施規則第224
    條之規定，應准許之。
七、按共有人因共有物分割之方法不能協議決定，而提起分割共
    有物之訴，應由法院斟酌共有物之性質、共有人之意願、全
    體共有人之利益、經濟效用等因素，秉持公平原則，而為適
    當之分配。查系爭土地之分割方法，原告主張之分割方案為
    被告丙○○所同意，被告戊○○、乙○○雖主張應依附圖二
    所示方案分割，惟附圖二所示之分割方案與原告主張之方案
    大致相同，僅共有人分得之面積有所不同。而按提起分割共
    有物之訴，參與分割之當事人，以共有人為限。請求分割之
    共有物，如為不動產，共有人之應有部分各為若干，以土地
    登記總簿登記者為準，最高法院著有67年台上字第3131號判
    例可資參照。被告戊○○、乙○○主張之分割方案，各共有
    人分得之面積核與土地登記謄本所載各共有人應有部分不符
    ，自非可採。綜上，本院審酌系爭土地使用現狀、共有人之
    意願、全體共有人之利益等一切情狀，認為以附圖一所示方
    案分割，應屬適當。爰諭知系爭土地之分割方法如主文第1
    項所示。
八、訴訟費用負擔之依據：民事訴訟法第78條、第80條之1、第
    85條第1項但書。
中　　華　　民　　國　　96　　年　　8　　月　　31　　日
                  民事第二庭    法　官　施錫揮
以上正本係照原本作成。
如對判決上訴，應於判決送達後20日內向本院提出上訴狀。
中　　華　　民　　國　　96　　年　　8　　月　　31　　日
                      　　　    書記官　黃鏽金
附表一：第15地號
┌───────┬────────┐
│共有人        │應有部分比例    │
├───────┼────────┤
│丁○○        │20000之9063     │
├───────┼────────┤
│戊○○        │20000分之937    │
├───────┼────────┤
│丙○○        │20000分之9063   │
├───────┼────────┤
│乙○○        │20000分之937    │
└───────┴────────┘
 附表二：第16地號
┌───────┬────────┐
│共有人        │應有部分比例    │
├───────┼────────┤
│丁○○        │4分之1          │
├───────┼────────┤
│戊○○        │4分之1          │
├───────┼────────┤
│丙○○        │4分之1          │
├───────┼────────┤
│乙○○        │4分之1          │
└───────┴────────┘
